【裁判字號】    94,繼,2375
【裁判日期】    950213
【裁判案由】    選任遺產管理人
【裁判全文】
臺灣板橋地方法院民事裁定              94年度繼字第2375號
聲  請  人  財政部臺灣省北區國稅局
法定代理人  許虞哲
非訟代理人  王玉如
上列聲請人聲請對被繼承人甲○○選任遺產管理人事件，本院裁
定如下：
    主      文
選任財政部國有財產局臺灣北區辦事處為被繼承人甲○○（男、
民國○○年○月○○日生、身分證統一編號：Ｚ0000000
00號、生前籍設台北縣永和市○○路○段一九二巷六弄二四號
）之遺產管理人。
程序費用由被繼承人甲○○之遺產負擔。
    理      由
一、按繼承開始時，繼承人之有無不明，而無親屬會議或親屬會
    議未於一個月內選定遺產管理人者，利害關係人或檢察官得
    聲請法院選任遺產管理人，並由法院依公示催告程序，定六
    個月以上之期限，公告繼承人，命其於期限內承認繼承；又
    被繼承人之所有繼承人均拋棄其繼承權者，亦準用關於無人
    承認繼承之規定，民法第一千一百七十七條、第一千一百七
    十八條第二項、第一千一百七十六條第六項定有明文。
二、本件聲請意旨略以：被繼承人甲○○（男、民國○○年○月
    ○○日生、身分證統一編號：Ｚ000000000號、生
    前籍設台北縣永和市○○路○段一九二巷六弄二四號）於九
    十三年三月三十一日死亡，因其所有繼承人全部拋棄繼承，
    無法依民法第一千一百七十七條選定遺產管理人，然被繼承
    人甲○○遺有土地六筆、投資及利息所得，為免因無人繼承
    遺產暨無遺產稅納稅義務人，致影響遺產之管理及遺產稅之
    徵收，爰依非訟事件法第一百五十四條第一項之規定，以利
    害關係人身分，聲請選任被繼承人之遺產管理人等語。
三、本件聲請人主張被繼承人甲○○於九十三年三月三十一日死
    亡，其所有繼承人全部拋棄繼承之事實，業據其提出甲○○
    之除戶戶籍資料、繼承系統表、財政部財稅資料中心家庭成
    員（三等親）資料查詢清單、財政部臺灣省北區國稅局全戶
    戶籍資料查詢清單、本院民事庭准予拋棄繼承備查函文為證
    ，復經本院依職權調取本院九十三年度繼字第八一一號被繼
    承人甲○○之繼承人等拋棄繼承事件案卷核閱無訛，自堪信
    為真實。又聲請人主張其為被繼承人甲○○所遺留遺產之遺
    產稅徵收機關之事實，業據其提出遺產稅課稅參考清單為證
    ，亦堪信為真實。從而，聲請人以利害關係人之身分聲請選
    任被繼承人甲○○之遺產管理人，核與首揭規定尚無不合。
四、按國有財產局係依國有財產法第九條設立之機關，依法綜理
    國有財產事務，而所謂國有財產，係指國家依據法律規定或
    基於權利行使，或由於預算支出，或由於接受捐贈所取得之
    財產，又該法所指之權利，則係指地上權、地役權、典權、
    抵押權、礦業權、專利權、著作權、商標權及其他財產上之
    權利而言，此觀國有財產法第二條第一項、第三條第一項第
    四款規定自明，是國家「依據法律規定．．．所取得之財產
    」、「財產上之權利」，均屬國有財產之範圍，而為國有財
    產局職掌之業務範圍。而民法第一千一百八十五條無人承認
    繼承之賸餘財產，歸屬國庫之規定，賦予國庫對於將來遺產
    之歸屬有期待權（參見院字第二二一三號解釋意旨），解釋
    上應屬上開國有財產法所定依據法律規定取得之財產權之一
    種，故法院通知國有財產局有此種國家依法應得之期待權時
    ，國有財產局依國有財產法之職掌，即應積極辦理。本院審
    酌被繼承人甲○○於九十三年三月三十一日死亡，依相關戶
    籍資料記載，被繼承人配偶已死亡，而其子女、孫子女皆向
    本院聲明拋棄繼承在案，然被繼承人遺有土地六筆、投資及
    利息所得，其財產亟待管理，為免因無人繼承遺產及無遺產
    稅納稅義務人，致影響遺產管理及遺產稅之徵收，故聲請人
    聲請選任財政部國有財產局臺灣北區辦事處為被繼承人單汝
    書之遺產管理人，依法尚無不合，應予准許。
五、又被繼承人甲○○之繼承人既均拋棄繼承，其遺產依民法第
    一千一百七十六條第六項準用關於無人承認繼承之規定，依
    同法第一千一百八十五條規定，於清償債權並交付遺贈物後
    ，如有賸餘，應歸屬國庫。
六、依非訟事件法第一百五十七條，裁定如主文。
中    華    民    國    95    年     2    月    13    日
                  家事法庭    法  官  郭光興
以上為正本係照原本作成。
如對本裁定抗告須於裁定送達後十日內向本院提出抗告狀。
中    華    民    國    95    年     2    月    13    日
                              書記官  翁子婷


司法院資訊處製作；財團法人民間司法改革基金會備份。
